【裁判字號】    91,重上更(二),278
【裁判日期】    920319
【裁判案由】    偽造文書等
【裁判全文】
臺灣高等法院臺中分院刑事判決              九十一年度重上更(二)字第二七八號
    上  訴  人
    即  被  告  丁○○
    選任辯護人  吳雪如律師
                陳怡成律師
右上訴人即被告因偽造文書案件，不服臺灣臺中地方法院八十六年度易緝字第六七二
號，中華民國八十七年八月二十一日第一審判決（起訴案號：臺灣臺中地方法院檢察
署八十三年度偵字第二００五二號）提起上訴，經判決後，由最高法院第二次發回更
審，本院判決如左：
    主  文
原判決撤銷。
丁○○共同行使偽造私文書，足以生損害於公眾及他人，處有期徒刑玖月。
    事  實
一、丁○○因獲知鍾志成擬購買二手自用小客車，乃以介紹鍾志成買車為由，向鍾志
    成取得其母周彩雲之國民身分證及印章，俾辦理汽車買賣過戶後，遂與一不詳姓
    名年籍成年男子，基於意圖為自己不所有之犯意聯絡，先由該不詳姓名男子持周
    彩雲之國民身分證，於民國八十二年十一月十六日，以新臺幣（下同）三萬五千
    元之價格向乙○○購得已因車禍撞毀無法修復之三陽喜美一千六百西西、白色、
    車牌號碼為ＧＧ－○七七一號（登記車主為苗栗小客車租賃股份有限公司，引擎
    號碼Ａ３Ｔ０２１２８號）自用小客車一輛。旋由丁○○以不詳方法取得之同廠
    牌、顏色、排氣量、車牌號碼為ＨＨ－○四二一號自用小客車一輛後（該車係中
    一小客車租賃有限公司所有，出租於陳日榮使用，而於同年十二月四日二十三時
    許，在臺中市○區○○路一段一八０號前失竊），即與該不詳姓名男子基於行使
    偽造私文書之犯意聯絡，在不詳時、地，以俗稱「借屍還魂」之手法，將該竊得
    之車牌號碼ＨＨ－○四二一號自用小客車原車身號碼「二ＪＯ－００五０」及引
    擎號碼「Ａ三Ｔ０一五一六」磨去，再以字模打印之方式，於其上偽刻與該車牌
    號碼ＧＧ－○七七一號自用小客車之具有準私文書性質之車身號碼「二ＪＯ－○
    六四三」相似之「二ＪＯ－○＊四三」（＊表示無法辨識）及引擎號碼「Ａ三Ｔ
    ０二一二八」，並以車牌號碼ＧＧ－○七七一號自用小客車之車籍證件頂替使用
    ，而由丁○○將之以二十八萬元之價格售予不知情之鍾志成（已經檢察官為不起
    訴處分確定），並由該名男子出面將該車交於鍾志成，而行使該偽造之車身號碼
    及引擎號碼。鍾志成買受後於同年月二十九日至臺灣省公路局臺北監理所基隆監
    理站辦理驗車及為該小客車重領ＩＫ－一二六九號牌照，並將之售予不知情之陳
    怡良（另經檢察官為不起訴處分），足以生損害於該車牌號碼ＨＨ－○四二一號
    自用小客車之製造廠商、中一公司及公路監理機關對於車籍資料管理之正確性，
    嗣於八十三年六月十日經警循線查獲。
二、案經苗栗縣警察局報請臺灣新竹地方法院檢察署檢察官呈由請臺灣高等法院檢察
    署檢察長令轉臺灣臺中地方法院檢察署檢察官偵查起訴。
    理  由
一、訊據上訴人即被告（以下簡稱被告）丁○○矢口否認有行使偽造私文書犯行，辯
    稱：伊係介紹鍾志成購買該發生事故之喜美自用小客車，該車發生事故後是一個
    開汽車中古材料行，綽號「阿棋」者告訴林振容，林振容再轉告伊，伊再介紹鍾
    志成以十六萬元買該事故車，周彩雲之國民身分證係鍾志成交給「阿棋」，該車
    是鍾志成叫拖車吊走的，伊確無本件竊盜及偽造車身、引擎號碼情事云云。
二、本院查：
  (一)車牌號碼ＧＧ－０七七一號自用小客車係因發生車禍，車頭全毀、車門毀損嚴重
    、引擎破裂無法修復，而以三萬五千元出售予持周彩雲證件之成年男子之事實，
    業據證人即該車原所有權人苗栗小客車租賃股份有限公司代表人乙○○於八十三
    年六月十三日警訊時供述明確。乙○○再於八十四年一月五日檢察官偵查訊問時
    證稱：係一位男子前來購買上開事故車，以三萬五千元成交，於當日交付款項，
    翌日即將車拖吊走，並持周彩雲身分證簽約等語，且有買賣合約影本一份在卷可
    稽（見臺灣新竹地方法院檢察署八十三年度偵字第九七八一號偵查卷第三十頁）
    。證人雖嗣於八十六年十月十五日訊問時證稱：當時係一女子持周彩雲身分證與
    伊簽約，價款為四萬元云云，然參酌：I本件證人出售上開發生事故小客車之時
    間為八十二年十一月十六日，距離原審訊問期間已有四年左右。II證人於本院調
    查時證稱，金額為三萬五千元或四萬元伊已記不清楚，但確定係一男子持周彩雲
    身分證來購買等情，認應以證人於警訊及檢察官偵查時，距離事發時間較近，證
    述之內容較為可採。
  (二)查獲時懸掛ＩＫ－一二六九號車牌之自用小客車，係中一公司於前揭時地所失竊
    之原車牌號碼為ＨＨ－○四二一號自用小客車等情，亦經證人即中一公司代表人
    丙○○於警訊時指認該中一公司所失竊之車牌號碼ＨＨ－○四二一號自用小客車
    有於變速桿處加裝防盜鎖，另座椅有被煙燙損之痕跡，而該懸掛ＩＫ－一二六九
    號車牌之自用小客車之變速桿處，尚留有裝防盜鎖時鑽的螺絲孔，且右前座原絨
    布車椅確實有一小洞，而伊購買之腳踏墊亦留在該車上等語甚明（見同上偵卷第
    十九頁），並有證人丙○○指認照片五紙、車籍作業系統－集中查詢基本詳細資
    料及車籍資料作業詳細畫面、車輛竊盜、車牌失竊資料個別查詢報表－查詢車輛
    認可資料各一份附卷可考（見同上偵卷第二十二頁、第二十三頁、第二十五頁、
    第二十六頁、本院前審卷第三十二頁、第三十三頁）；又該ＩＫ－一二六九號自
    用小客車於八十二年十二月二十九日辦理繳銷重領新車牌前之原車牌號碼為ＧＧ
    －○七七一號等情，亦有臺灣省公路局臺北區監理所基隆監理站八十七年十一月
    二十日（八七）北監基字第八七一一六二０號函及所附車牌號碼ＩＫ－一二六九
    號自用小客車之汽車車籍查詢表一份在卷可稽（見本院八十七年度上訴字第二四
    八四號刑事卷宗第六十五頁、第六十六頁）。參以本院前審依職權函請苗栗縣警
    察局以電解法電解該車（現已改請領懸掛車牌號碼為Ｈ六－七七四七號）之引擎
    號碼及車身號碼後，認電解前引擎號碼為：Ａ３Ｔ０二一二八，車身號碼為：２
    ＪＯ－０＊４３（＊表無法辨識），電解結果原引擎號碼應為：Ａ３Ｔ０＊５１
    ６（＊表無法辨識），車身號碼則因材質或其他因素而無法以電解法解讀，並研
    推其係採磨除原引擎號碼後，重新以字模打印之方式偽造引擎號碼等情，有苗栗
    縣警察局九十一年七月二十六日苗警刑機字第０九一００四五三九七號函及所附
    刑事案件證物採驗紀錄表一份、照片十五紙在卷可資佐憑（見本院前審卷第十三
    頁起至第二十二頁）。而ＧＧ－０七七一號自用小客車之車身號碼原為２Ｊ０－
    ０６４３號，ＨＨ－０四二一號自用小客車之車身號碼原為２Ｊ０－００５０號
    ，則有ＧＧ－０七七一號自用小客車出廠證（臺灣新竹地方法院檢察署八十三年
    度偵字第九八七一號卷第三十二頁），及交通部公路總局臺區監理所函（本院前
    審卷第四十二頁）足憑。足見本件查獲之該車係以前述失竊之車牌號碼ＨＨ－○
    四二一號自用小客車為車底，依俗稱「借屍還魂」之手法將其車身號碼、引擎號
    碼磨去，再偽造該車牌號碼ＧＧ－○七七一號自用小客車之車身、引擎號碼於其
    上及以該車籍證件頂替使用無誤。又該車原引擎號碼第五位數字，雖經以電解法
    解讀仍無法辨識，惟佐以中一公司失竊之原車牌號碼ＨＨ－○四二一號自用小客
    車之引擎號碼為「Ａ三Ｔ０１５１６」乙節，有前開車輛竊盜、車牌失竊資料個
    別查詢報表－查詢車輛認可資料可查，是該無法辨識之數字應為「１」，而其偽
    造之車身號碼：２Ｊ０－０＊４３，則係因技術及材料上之關係，原擬打刻為Ｇ
    Ｇ－０七七一號之車身號碼「２Ｊ０－０６４３」，卻僅得類似之成果，應堪認
    定。
  (三)證人鍾志成於警訊、原審及本院前審調查時均一再證稱：伊係以二十八萬元之價
    格向被告購買該喜美自小客車，伊將母親周彩雲之國民身分證、印章交被告辦理
    ，後來被告要「林漢成」出面交車予伊並收取價款，伊將錢交付「林漢成」，交
    車時即係完整可以使用，並非事故車等語（見同上偵卷第七頁背面、原審卷第四
    十八頁、本院前審卷第三十六頁背面），此與被告於本院前審所供伊係介紹鍾志
    成買事故車乙節，雙方各執一詞。然觀諸被告於警訊、偵查中拒不到案，迨原審
    法院通緝到案先係供稱：伊介紹鍾志成以十八萬元向豐原車行買一輛已撞壞之喜
    美小客車云云（見原審卷第十二頁背面），嗣又稱：係經林振容介紹向豐原市綽
    號「阿棋」者所購買，是綽號「阿棋」叫伊介紹買賣該車云云（見原審卷第三十
    二頁），迨本院前審調查時則先係稱：伊係以事故車賣予鍾志成十六萬元，車子
    是賣予鍾志成云云；旋又改稱：該車係「阿棋」告訴林振容，林振容告訴伊，伊
    再介紹鍾志成買，但鍾志成與「阿棋」、林振容均未見過面，只由伊與鍾志成接
    洽，鍾志成將周彩雲國民身分證、印章交給伊，伊交予林振容辦過戶云云（見本
    院前審卷第三十九頁）；另被告於本院前審調查時所辯：周彩雲之國民身分證係
    鍾志成交付予「阿棋」之人，亦與其前供稱鍾志成與「阿棋」並未見過面乙節，
    亦相互矛盾，是其所供先後異詞，真實性頗有可疑，且被告就所指「阿棋」者始
    終未能提出其真實姓名、住址以供查證，而所陳報林振容之住址，復經原審及本
    院前審多次傳拘均無結果，自難認其所供屬實。進一步言，果如被告所稱其介紹
    證人鍾志成買受者係已撞毀無法修復之事故車，衡情已形同廢鐵，價格甚低，此
    由證人乙○○供稱該車係以三萬五千元出售即明，則被告何能以十六萬元之價格
    售予證人鍾志成，是應以證人鍾志成之證述係以二十八萬元向被告購買該車，交
    車時該車係完整堪用之車輛之證詞為可信。何況證人鍾志成於原審證稱：伊係以
    二十八萬元向被告購買該自小客車，伊將其母周彩雲之國民身分證、印章交予被
    告，係林漢成將車交付伊等語，當時在庭之被告對於此亦表示無意見，此益證證
    人鍾志成此部分證言應屬實情。至證人鍾志成雖於本院前審九十一年八月六日調
    查時改稱：車價係十八萬元，另外十萬元是支付修理費，被告僅係中間介紹人而
    已云云，惟其就該十八萬元係交付何人，先證稱：那個人伊不認識云云，嗣又改
    稱：給證件時就給被告十八萬元了云云，前後矛盾，難以採信，足徵證人鍾志成
    於本院前審前開證言，應係事後迴護被告之詞，無可採信。
  (四)綜上所述，足見本件應係由被告與該不詳姓名男子所為，其等對前開犯行應有共
    同犯意聯絡及行為分擔，是本件被告之辯解，顯係臨訟卸責之詞，無可憑採，其
    犯行事證明確，應堪認定，應予依法論科。
三、按汽車引擎之號碼，係表示汽車製造廠商及出廠時期之標誌，車身號碼亦屬車身
    製造之標誌，均表示一定用意之證明，依刑法第二百二十條第一項之規定，應以
    私文書論，被告偽造並行使前開引擎號碼、車身號碼等準私文書，足以生損害於
    ＨＨ－０四二一號自用小客車製造商、中一公司及公路監理機關對車籍管理之正
    確性。核被告所為，係犯刑法第二百十六條、第二百十條之行使偽造私文書罪（
    起訴書誤載為刑法二百十二條，且漏列第二百十六條）其偽造文書之低度行為，
    為行使之高度行為所吸收，不復另論。被告與持「周彩雲」國民身分證、印章之
    不詳姓名成年男子間，就上揭犯行，有犯意聯絡及行為分擔，均應論以共同正犯
    。被告所犯上揭竊盜、行使偽造私文書罪間，有方法結果之牽連關係，應依刑法
    第五十五條之規定，從一重之行使偽造私文書罪處斷。原審法院以被告罪證明確
    ，科處罪刑，固非無見，惟：I本件並無積極證據足資證明被告或該不詳姓名男
    子確有行竊ＨＨ－○四二一號自用小客車犯行。II原判決漏未於事實欄載明車牌
    號碼ＨＨ－○四二一號自用小客車經偽造之引擎號碼及車身號碼為何，復未說明
    被告係以何方法偽造車身號碼及引擎號碼，均有未當，被告上訴意旨仍執前詞，
    否認有行使偽造私文書之行為，指摘原判決不當雖無理由，惟原審判決既有上開
    可議之處，自應由本院將原審判決撤銷改判。爰審酌被告之素行、犯罪之動機、
    以竊車後「借屍還魂」之方式，圖得不法利益、造成中一公司財物之損失、事後
    否認犯行，缺乏認錯悔過之具體表現，態度欠佳等一切情狀，判處如主文第二項
    所示之刑。
四、公訴意旨另以：被告丁○○於八十二年十二月四日二十三時許，在臺中市○區○
    ○路一段一八０號前，以不詳方式，竊取中一小客車租賃有限公司所有出租於陳
    日榮使用之車牌號碼為ＨＨ－○四二一號自用小客車一輛，因認被告另涉有竊盜
    犯行。按犯罪事實應依證據認定之，無證據不得推定其犯罪事實；又不能證明被
    告犯罪或其行為不罰者，應諭知無罪之判決，刑事訴訟法第一百五十四條第三
    百零一條第一項分別定有明文。又認定犯罪事實所憑之證據，無論其為直接或間
    接證據，在訴訟上之證明均須於通常一般之人均不致有所懷疑而得確信其為真實
    之程度，始得據為有罪之認定，倘其證明尚未達到此一程度而有合理之懷疑存在
    ，以致無從形成對被告不利之確信時，依據罪疑利益歸於被告之法則，即應儘先
    為有利被告之判斷，不得徒憑主觀上之臆測遽行排除有利於被告之可能，最高法
    院七十六年臺上字第四九八六號著有判例足參。本件被告及其共犯偽造前開中一
    小客車租賃有限公司所失竊上開小客車之車身號碼及引擎號碼固見前述，惟就事
    理而言，被告及其共犯取得上開小客車之方式包括行竊及收受、故買贓物等方式
    ，被告及其共犯究以何種方式為之，並無任何證據足資證明，是難以上開偽造車
    身及引擎號碼出售之事實為被告犯有竊盜罪之認定，惟公訴人就此部分與前揭有
    罪部分，依牽連犯裁判上一罪起訴，不另為無罪諭知。
五、據上論斷，應依刑事訴訟法第三百六十九條第一項前段、第三百六十四條、第二
    百九十九條第一項前段，刑法第二十八條、第二百十條、第二百二十條第一項、
    第二百十六條，罰金罰鍰提高標準條例第一條前段，判決如主文。
本案經檢察官甲○○到庭執行職務。
中      華      民      國      九十二   年       三      月    十九    日
                                    臺灣高等法院臺中分院刑事第四庭
                                          審判長法  官  洪  耀  宗
                                                法  官  江  德  千
                                                法  官  劉  登  俊
右正本證明與原本無異。
如不服本判決應於收受送達後十日內向本院提出上訴書狀，其未敘述上訴之理由者並
得於提起上訴後十日內向本院補提理由書（均須按他造當事人之人數附繕本）。
                                書記官  鄧  智  惠
中      華      民      國      九十二   年       三      月    二十    日
                                                                        Ｉ


司法院資訊處製作；財團法人民間司法改革基金會備份。
